臺灣臺北地方法院民事判決
110年度訴字第3091號
原      告  廖修平  
            廖修賢  
            廖芳黛  
            廖修山  
共      同
訴訟代理人  郭蕙蘭律師
複  代理人  施芸婷律師
被      告  財政部國有財產署北區分署

法定代理人  郭曉蓉  
訴訟代理人  吳嘉榮律師
上列當事人間不動產所有權移轉登記事件，本院於民國110年10
月20日言詞辯論終結，判決如下：
    主     文
原告之訴及假執行之聲請均駁回。
訴訟費用由原告負擔。
    事實及理由
一、原告起訴主張略以：
　㈠原告四人之父廖新旺(已歿)於民國42年10月30日以新臺幣(下
    同)2,894元向當時臺灣土地銀行公產代管部(下稱土銀代管
    部)購買門牌號碼華西街6號之建物，該建物總面積坪數為11
    6.142，原告父親購買之持分為8.625(坪)/116.142(坪)，亦
    即購買8.625坪建物面積，亦同時購買建物坐落地號歡慈段4
    小段47及47之2土地，持分為5.904(坪)/79.5114(坪)。之後
    ，門牌號碼華西街6號與同街2、4、8號一起登記為臺北市○○
    區○○段0○段00號建物，歡慈段4小段47及47之2地號土地於測
    量後則編為臺北市○○區○○段0○段0000000000000地號土地(以
    上建物及土地合稱系爭房地)。廖新旺自42年10月30日購買
    系爭房地應有部分後，出賣人均未依約辦理所有權移轉登記
    ，72年間因華西街房屋破爛，有安全疑慮，被告於72年12月
    27日召集當時向被告購買系爭房地持分之原告及其他承買人
    (黃則辰、洪秀蘭及吳陳滿)，針對房屋整修或拆除等事宜進
    行討論，並有會議記錄函送原告留存，73年1月27日，臺北
    市龍山區公所亦有將函文副本寄給原告及其他承買人。被告
    於75年12月22日召開會議，該會議亦有討論並載明廖新旺尚
    未辦理所有權移轉登記，由國有財產局臺灣北區辦事處協助
    辦理之，足證原告所持產權移轉證明書及系爭房地買賣關係
    為真正。廖新旺於95年1月5日過世後，原告與母親廖黃月卿
    (已歿)繼承廖新旺遺產，原告母親隨即持相關資料向被告聲
    請辦理所有權移轉登記，被告收到原告母親聲請後卻回函表
    示並無廖新旺承購系爭房地相關資料歉難辦理，可見被告已
    無履行之誠意及可能。
　㈡土銀代管部出具之出售國有特種房地產持分產權移轉證明書(
    下稱系爭證明書)可證本件買賣契約存在，原告已經舉證，
    被告雖提出法務部調查局98年2月17日出具鑑定書抗辯系爭
    證明書為複製品而非正本，然該鑑定書僅表示「無法據以比
    對，歉難鑑定其真偽」，可見法務部調查局僅為形式上判斷
    系爭證明書為複製品，並未進行後續真偽鑑定，無從據此證
    明系爭證明書為偽造。財政部國有財產局臺灣北區辦事處或
    臺北市龍山區公所於72年至75年間之公文繕本，公文上有諸
    多證據可證明系爭證明書及買賣契約存在，非原告杜撰或偽
    造。再查，被告於103年對訴外人吳麗雲提起分割共有物訴
    訟，經本院103年度重訴字第1049號民事判決在案，該判決
    載明系爭房地係被告與訴外人吳麗雲共有，由該判決可探，
    與廖新旺同於42年10月30日承購系爭房地之陳詹鵝(亦有出
    現在公文中)，於52年6月20日將系爭房地之應有部分出售與
    吳陳滿，被告於73年2月24日移轉所有權登記予吳陳滿，而
    吳陳滿之繼承人吳麗雲則於95年3月27日繼承取得。統合公
    文及上開判決，可知財政部國有財產局臺灣北區辦事處與廖
    新旺等四人共有房屋，僅陳詹鵝部分於75年公文做成前辦妥
    所有權移轉登記，其餘三人均尚未辦理。原告已窮盡所有方
    式證明系爭證明書為真正或兩造確實存有買賣契約，然事隔
    約一甲子，無論是原始資料亦或調查證據均有困難，依民事
    訴訟法第277條但書，請就原告舉證責任減輕之。
　㈢原告已呈現系爭證明書之原貌，由所呈彩色照片可觀文件原
    本泛黃，有一甲子之年代感，又因歷時已久，紙張逐漸單薄
    。被告雖否認系爭證明書之真正，卻不爭執公文，被告為公
    家機關，於公文上當時負責人屢次表示原告等父親為系爭房
    地共有人、應配合辦理所有權移轉登記，被告顯為證據偏在
    之一方，倘被告仍要爭執是否成立買賣契約，依民事訴訟法
    第277條但書及實務判解，應由被告提出與公文相符之移轉
    所有權依據或契約，或舉證證明兩造間所成立或存在之契約
    根本非系爭證明書所示。
　㈣因系爭房地業已重測，惟其標的仍屬同一，原告依系爭證明
    書所示比例或面積，換算至重測後系爭房地應屬合理。原告
    爰依買賣契約及民法第348條規定聲明請求被告將系爭房地
    之應有部分(土地權利範圍均為12623/170000，建物權利範
    圍為53129/352420)移轉登記予原告所有，併聲明願供擔保
    請准宣告假執行。
二、被告答辯意旨略以：
  ㈠本件原告據以證明被繼承人廖新旺向土銀代管部買受系爭房
    地之證據方法即系爭證明書，經送法務部調查局鑑定結果，
    該局98年2月17日函復表示與一般正常證明文件原本不符，
    經放大檢視，研判該待鑑之系爭證明書應係複製品，供參之
    存根清冊與待鑑之系爭證明書名稱及格式均不同，無法據以
    比對，足見系爭證明書應非土銀代管部出具之原本，而係複
    製品，難遽為證明廖新旺曾向土銀代管部買受系爭房地之事
    實，原告自不得依民法第348條第1項規定為請求。
　㈡原告雖提出土銀96年6月28日函，據以主張系爭證明書係當年
    土銀代管部核發予被繼承人廖新旺留存之繕本，正本及相關
    買賣契約均置於斯時之土銀代管部，並於該部裁撤後移交被
    告接管云云，惟系爭證明書係系爭房地所有權移轉之唯一證
    明文件，若非掣發正本予買受人，買受人自無從持以向地政
    機關申請所有權移轉登記，事理至明，原告稱系爭證明書其
    正本及買賣契約仍置於斯時之土銀代管部，顯與事實不符，
    且悖於產權移轉證明書之法律性質。
　㈢原告應就其主張之待證事實負客觀舉證責任，否則，不得依
    民法第348條第1項為本件請求。況系爭房地登記面積與系爭
    證明書上記載房地全部面積比對結果，完全不符，更足以證
    明系爭證明書記載內容不實，自不得據為核算移轉面積及權
    利範圍之基礎。並聲明原告之訴駁回。
三、系爭房地，臺北市○○區○○段0○段0000000000000地號3筆土地
    ，重測前地號為歡慈段4小段47、47之2地號，而重測後487
    地號面積133平方公尺、487之1地號面積5平方公尺、488地
    號面積95平方公尺，登記所有權人及權利範圍，中華民國各
    為233/238、訴外人吳麗雲各為5/238；同小段94建號建物(
    登記總面積189.13平方公尺，包括一層面積75.53平方公尺
    、騎樓113.60平方公尺)、同小段95建號建物(登記總面積41
    .95平方公尺，包括一層面積17.92平方公尺、騎樓24.03平
    方公尺)，登記所有權人及權利範圍，中華民國各為344652/
    352420、訴外人吳麗雲各為7768/352420，上開中華民國所
    有之土地及建物，均由財政部國有財產署為管理者，有土地
    及建物登記謄本在卷可稽，並為兩造所不爭，堪以認定。
四、原告主張被繼承人廖新旺於42年10月30日購買系爭房地應有
    部分後，出賣人土銀代管部並未依約辦理所有權移轉登記，
    之後土銀代管部將相關業務及文件移轉於被告，系爭證明書
    正本及買賣契約移轉由被告管領，被繼承人廖新旺死亡後，
    原告四人為繼承人，自得依系爭房地買賣契約及民法第348
    條規定請求被告移轉應有部分云云，已經被告否認，經查：
　㈠當事人主張有利於己之事實者，就其事實有舉證之責任。但
    法律別有規定，或依其情形顯失公平者，不在此限。民事訴
    訟法第277條定有明文。原告主張被繼承人廖新旺向土銀代
    管部購買系爭房地應有部分，既經被告否認，原告就系爭房
    地買賣契約存在之事實自應負舉證責任，原告雖稱應由被告
    負舉證責任云云，然系爭房地買賣契約存在之事實係有利於
    原告之事實，亦是原告行使移轉登記請求權所據之要件事實
    ，原告既主張此事實存在，並據以行使請求權，原告就此事
    實自應負舉證責任。原告又主張系爭房地買賣契約相關文件
    資料已由土銀代管部移由被告管領，被告為證據偏在之一方
    ，原告舉證責任應予減輕云云，亦經被告否認，被告已否認
    現實上存在廖新旺購買系爭房地相關文件資料，所謂被告為
    證據偏在之一方僅為原告片面臆測，並無從證實，原告主張
    並非可採。至原告又主張提出原始資料或調查證據均有困難
    ，依民事訴訟法第277條但書，原告之舉證責任應予減輕云
    云，已經被告否認，原告就系爭房地買賣契約存在之事實並
    無法為證明，原證1土銀代管部出具之系爭證明書已經法務
    部調查局鑑定為複製品(詳後述)，原告並無法提出有力證據
    就待證事實建立大致上可能存在之心證，自難推稱調查證據
    困難云云，原告前揭主張自非可採。
　㈡原告就系爭房地買賣契約存在之事實，雖提出原證1之系爭證
    明書為證，惟經送交法務部調查局鑑定結果，該局98年2月1
    7日函復：一、待鑑證明書(即系爭證明書)之兩側有異常線
    條、空白處及黑色塊，且其中間表格無下緣框線（非為完整
    表格），均與一般正常證明文件原本不符。二、待鑑證明書
    經放大檢視，發現其上毛筆筆跡、印信印文及印刷文字均呈
    現相同色調、相同印製特徵，與供參之同年份存根清冊上毛
    筆筆跡為黑色墨跡、印信印文為紅色印泥痕跡、印刷文字有
    黑色印墨痕跡之情形不符。綜上研判待鑑證明書應係複製品
    ，又供參之證明書存根清冊與待鑑之證明書之名稱及格式均
    不同，無法據以比對，故歉難鑑定其真偽。（見本院卷第89
    、90頁），足見原告所提原證1之系爭證明書僅為複製品，
    原告主張系爭房地買賣契約之事實存在云云，自非可採。
　㈢原告又主張原證1之原件在被告管領中云云，已經被告否認，
    系爭證明書並非真正，無法作為權利證明，至為顯然，是否
    另存在一真正之證明書，原告並未證實，自不能單憑原告主
    觀臆測論斷。又原證4、5、6之公文雖提及廖新旺承購持分
    乙事，惟僅憑該等公文或可證明承購之事，但原證1既非真
    正，原證1之記載內容因被告抗辯而不可採，縱承購之事可
    以推認，然廖新旺承購之權利範圍即持分、坪數等，仍待證
    明，自不足以證明買賣關係存在之事實；況該等公文指明因
    房屋老舊安全顧慮將予拆除，而請廖新旺出面協調，並表示
    將協助廖新旺辦理持分登記，然並無事證可認廖新旺出面辦
    理，對照目前建物謄本之記載，可知原門牌號碼華西街6號
    與同街2、4、8號於拆除後，僅剩餘一樓建物，而於76年間
    登記為臺北市○○區○○段0○段00號建物，縱令原告主張廖新旺
    承購之事可以證明，然廖新旺承購之房屋已於76年間拆除，
    基地並經重編，原土地建物經此事實上處分後，廖新旺承購
    之權利已因標的物之滅失或處分而不復存在，自不能再依原
    買賣關係請求移轉登記，此觀原證1系爭證明書所載之持分
    權利與目前土地建物謄本並不相符自明，廖新旺承購之事實
    縱能證明，亦不能再依此請求移轉應有部分，原告主張自非
    可採。
五、綜上所述，原告依買賣契約、民法第348條及繼承法律關係
    ，請求被告應將系爭房地前揭應有部分移轉登記予原告所有
    ，為無理由，應予駁回。又原告之訴既經駁回，其假執行之
    聲請即失所依據，應併予駁回。
六、本件事證已臻明確，兩造其餘攻防方法及證據，經本院斟酌
    後，核與判決結果不生影響，爰不一一論述，併此敘明。
訴訟費用負擔之依據：民事訴訟法第78條。　　　　
中　　華　　民　　國　　110 　 年　　11　　月　　3　　日
                  民事第四庭法　官 陳正昇
以上正本係照原本作成。
如對本判決上訴，須於判決送達後20日內向本院提出上訴狀。如
委任律師提起上訴者，應一併繳納上訴審裁判費。
中　　華　　民　　國　　110 　年　　11　　月　　3 　　日
                            書記官 廖宣惟